臺灣高等法院刑事判決
111年度上訴字第3463號
上  訴  人  
即  被  告  陳家福


選任辯護人  楊肅欣律師
上列上訴人因誣告案件，不服臺灣桃園地方法院110年度訴字第9
24號，中華民國111年4月12日第一審判決（起訴案號：臺灣桃園
地方檢察署110年度偵字第3781號），提起上訴，本院判決如下
：
    主  文
上訴駁回。
陳家福緩刑貳年，緩刑期間付保護管束，並應於判決確定後壹年
內向公庫支付新臺幣貳萬元暨完成陸小時之法治教育課程。
    事  實
一、陳家福明知葉肇義未於民國106年4月6日上午6時10分許，在
    陳家福設於桃園市○○區○○路0段0○0號店鋪內，對陳家福恫稱
    ：「如果今天不把錢給我，我就要一直來你工作的店鬧」、
    「讓你生意做不下去」等語，竟意圖使葉肇義受刑事處分，
    基於誣告之犯意，於106年8月16日，至桃園市政府警察局蘆
    竹分局南崁派出所，誣指葉肇義於上開時、地，以言詞對其
    恐嚇之虛偽事實，而對葉肇義提出恐嚇告訴，嗣經臺灣桃園
    地方檢察署檢察官以106年度偵字第23296號對葉肇義為不起
    訴處分確定。
二、案經葉肇義訴由臺灣桃園地方檢察署檢察官偵查起訴。　　
    理  由
壹、程序事項：
一、按被告以外之人於審判外之陳述，雖不符刑事訴訟法第159
    條之1至第159條之4之規定，而經當事人於審判程序同意作
    為證據，法院審酌該言詞陳述或書面陳述作成時之情況，認
    為適當者，亦得為證據。當事人、代理人或辯護人於法院調
    查證據時，知有第159條第1項不得為證據之情形，而未於言
    詞辯論終結前聲明異議者，視為有前項之同意，刑事訴訟法
    第159條之5定有明文。經查，上訴人即被告、檢察官及辯護
    人於本院審判期日中，對於證據能力均不爭執，且迄至言詞
    辯論終結前均未聲明異議(見本院卷第38、125頁)，本院審
    酌上開證據資料製作時之情況，並無違法、不當或不宜作為
    證據之情事，亦無證據證明係公務員違背法定程序所取得，
    是認為以之作為證據應屬適當。
二、另本判決引用之非供述證據，亦經本院依法踐行調查證據程
    序，檢察官、被告及辯護人均不爭執各該證據之證據能力，
    且亦查無依法應排除其證據能力之情形，是以下本判決所引
    用之非供述證據均有證據能力。
貳、實體事項
一、事實認定部分：
　㈠被告之供述：
　　訊據被告於本院審理時，對上情均坦承不諱(見本院卷第36
    、124頁)，其於原審審理時，亦供稱：伊有於106年8月16日
    ，至桃園市政府警察局蘆竹分局南崁派出所，向承辦警員指
    訴告訴人於106年4月6日上午6時10分許，在上址被告店鋪內
    ，對被告恫稱：「如果今天不把錢給我，我就要一直來你工
    作的店鬧」、「讓你生意做不下去」等語，而對告訴人提出
    恐嚇告訴，嗣經臺灣桃園地方檢察署檢察官以106年度偵字
    第23296號對告訴人為不起訴處分確定等情（見原審110年度
    訴字第924號卷，下稱原審訴卷二，第30、85頁）。
　㈡告訴人於偵訊時證稱：106年4月6日早上7點，我拿撞車的修
    車估價單去找被告求償，沒有恐嚇被告，反而是遭被告趕出
    店鋪等語（見110偵3781卷第19、20頁）；復於原審審理時
    證稱：106年4月6日早上擺完攤後，大約7點多，我拿貨車被
    撞的維修估價單到被告店鋪，被告就對我罵三字經，拿衣架
    趕我出去，我沒有對被告說「如果今天不把錢給我，我就要
    一直來你工作的店鬧」、「讓你生意做不下去」這些話，當
    日只有到被告店鋪1次而已等語（見原審訴卷二第76至79頁
    ），觀諸告訴人歷次證述內容，就告訴人未向被告口出上開
    恐嚇言語一節，始終供述一致，核與原審勘驗告訴人所提現
    場錄影畫面結果相符，足認被告明知告訴人於106年4月6日
    上午在被告店鋪內，未向被告恫稱：「如果今天不把錢給我
    ，我就要一直來你工作的店鬧」、「讓你生意做不下去」等
    語甚明。又被告既在現場親見告訴人持車輛維修估價單向其
    索取賠償，並未以言語恐嚇被告，竟仍誣指告訴人有以上開
    言語對其恐嚇而提出恐嚇告訴，則被告虛構具體事實之行為
    ，非僅屬誇大情節或誤認指訴時間，且係無中生有，其主觀
    上顯具有誣告之犯意。
　㈢此外，復有被告提出告訴之警詢筆錄、臺灣桃園地方檢察署
    檢察官106年度偵字第23296號不起訴處分書、原審勘驗筆錄
    暨現場錄影畫面擷圖在卷可稽（見臺灣桃園地方檢察署檢察
    官106年度偵字第23296號卷，下稱106偵23296卷，第8至9頁
    、第24頁及反面；原審卷二第32至35頁、第37至53頁）。
  ㈣綜上所述，被告具任意性之自白，經核與事實相符，堪可採
    信，本案事證明確，被告犯行堪以認定，應依法論科。
二、論罪科刑
　　按誣告罪之成立，以意圖他人受刑事處分虛構事實而向該管
    公務員申告為其要件，刑法第169條第1項定有明文。是刑法
    之誣告罪以行為人有誣告之意思，並以使他人受刑事或懲戒
    處分為目的，而向有偵查犯罪權之一切公務員為虛偽事實申
    告，於虛偽之申告達到於該管公務員時，即為成立。核被告
    所為，係犯刑法第169條第1項之誣告罪。又被告並未於臺灣
    桃園地方檢察署檢察官以106年度偵字第23296號對告訴人為
    不起訴處分確定前自白，自無刑法第172條之適用，附此敘
    明。
三、原審以行為人之責任為基礎，審酌被告向警察機關誣指告訴
    人涉犯恐嚇罪嫌，無端使告訴人經歷刑事偵查而有受刑事處
    罰之危險，浪費司法資源，所為實不足取；兼衡被告犯後否
    認犯行，且迄今未獲告訴人原諒，犯後態度不佳；衡酌檢察
    官於偵查中已對告訴人為不起訴處分，對司法偵查權行使之
    妨礙程度不高；並考量告訴人表示希望從重量刑之意見，暨
    被告之犯罪動機、目的、手段、素行、智識程度及生活狀況
    等情狀，以被告犯誣告罪，量處有期徒刑3月等節，經核原
    審就此部分之認事用法俱無違誤，量刑尚屬允當，自應予以
    維持。
四、對被告上訴意旨不採之理由：
　㈠被告上訴意旨略以：被告承認犯行，犯後態度良好，本案是
    很小的事情，因為告訴人告了很多，所以被告氣不過也去提
    告了，也已經賠償了，因為本案涉及誣告法定刑比較重，無
    法易科罰金，被告認為量刑過重云云(見本院卷第36頁)。
　㈡經查：
　1.按刑之量定，係實體法上賦予法院得為自由裁量的事項，倘
    於科刑時，已以行為人的責任為基礎，審酌刑法第57條所列
    各項罪責因素後予以整體評價，而為科刑輕重標準的衡量，
    使罰當其罪，以實現刑罰權應報正義，並兼顧犯罪一般預防
    與特別預防的目的，倘其未有逾越法律所規定範圍，或濫用
    其權限情形，即不得任意指摘為違法。而法律上屬於自由裁
    量之事項，雖然仍有一定之拘束，以法院就宣告刑自由裁量
    權之行使而言，應受比例原則、公平正義原則的規範，並謹
    守法律秩序之理念，體察法律之規範目的，使其結果實質正
    當，俾與立法本旨相契合，亦即合於裁量的內部性界限。反
    之，客觀以言，倘已符合其內、外部性界限，當予尊重，無
    違法、失當可指。經查，原審考量其於審理中所自承之生活
    狀況、智識程度及被告於原審審理之犯後態度等刑法第57條
    各款所列事項等一切情狀，量處如前開之罪刑，其量刑尚稱
    妥適，從形式上觀察，客觀上既未逾越法定刑度，又未有濫
    用自由裁量權的情形，且無違背公平正義、責罰相當等原則
    ，顯已考量被告整體犯行之應罰適當性，未逾越內部抽象價
    值所要求之界限，且已就被告所犯依前開情狀為量刑判斷，
    均無違法、濫權、失當之情形存在，經核於法並無不合。
  2.被告上訴意旨以原審量刑過重等節，經核要非可採，已如前
    述，其上訴為無理由，應予駁回。
五、緩刑及緩刑期內付保護管束之諭知：
  ㈠按緩刑向來被認為是一種刑罰的節制措施，宣告緩刑與否，
    乃法院依職權得自由裁量之事項，且由於刑罰之執行往往伴
    隨負面作用，對於刑罰規制效果不彰之人，若能給予緩刑，
    並在宣告緩刑的同時，要求行為人履行或遵守各種事項，使
    得緩刑在犯罪控制上的作用，實際上早已超越了節制刑罰的
    目的，而參雜了道德教化、懲罰、保安處分、回復且衡平法
    秩序等多重性質，在有罪必罰的觀念與嚴罰化的社會氛圍下
    ，此種處遇使得緩刑反而成為擴張國家懲罰機制與強化規範
    目的功能。 
　㈡查被告前未曾因故意犯罪受有期徒刑以上刑之宣告，有本院
    被告前案紀錄表在卷可查（見本院卷第19至21頁），衡諸上
    開各項情事，其因一時失慮，未能體察其行為之嚴重性，致
    罹刑典，犯後始終坦承犯行，反躬自省，經此偵查、審判及
    刑罰宣告之教訓，應知所警惕，復斟酌自由刑本有中斷被告
    生活，產生標籤效果等不利復歸社會之流弊，倘令其入監服
    刑，恐未收教化之效，先受與社會隔絕之害，對於初犯者，
    若輕易施以該中期自由刑，將使其喪失對拘禁之恐懼，減弱
    其自尊心；且執行機構設施、人力有限，難以對受刑人全面
    達到教化之效果，因此似此中期自由刑既無益於改善受刑人
    惡性，又無威嚇之效果，基此本院認被告經此偵、審程序及
    科刑宣告之教訓後，當能知所警惕，其宣告之刑以暫不執行
    為適當，爰依刑法第74條第1項第1款之規定，併宣告如主文
    第2項所示之緩刑，以啟自新。
　㈢復斟酌被告之犯罪態樣、手段、情節、原因、目的、所生危
    害，認為有課予相當負擔之必要，並為促使被告日後更加重
    視法規範秩序，令其等從中記取教訓，並隨時警惕，建立正
    確法律觀念，期為使被告確實知所警惕，並深刻瞭解執法人
    員之法律規定及守法之重要性，爰併依刑法第74條第2項第4
    款之規定，命被告於本判決確定之日起1年內，向公庫支付2
    萬元；並依同條項第8款之規定，諭知其應於緩刑期間內完
    成法治教育課程6小時，以防止再犯及觀其後效；復依刑法
    第93條第1項第2款之規定，諭知緩刑期內付保護管束，俾觀
    護人得觀其表現及暫不執行刑罰之成效，惕勵自新。又此等
    為緩刑宣告附帶之條件，依刑法第75條之1第1項第4 款規定
    ，違反上開之負擔情節重大，足認原宣告之緩刑難收其預期
    效果，而有執行刑罰之必要者，得撤銷緩刑之宣告，併此敘
    明。
據上論斷，應依刑事訴訟法第368條，刑法第74條第1項第1款、
第2項第4款、第8款、第93條第1項第2款，判決如主文。
本案經檢察官張智堯到庭執行職務。
中　　華　　民　　國　　111 　年　　11　　月　　24　　日
                  刑事第二十五庭審判長法　官  黃翰義
                                      法　官  劉兆菊
                                      法　官  邱瓊瑩
以上正本證明與原本無異。
如不服本判決，應於收受送達後20日內向本院提出上訴書狀，其
未敘述上訴之理由者並得於提起上訴後20日內向本院補提理由書
（均須按他造當事人之人數附繕本）「切勿逕送上級法院」。
                                      書記官  邱鈺婷
中　　華　　民　　國　　111 　年　　11　　月　　29　　日
附錄：本案論罪科刑法條全文　　　　　　　　　　　　　　
中華民國刑法第169條
意圖他人受刑事或懲戒處分，向該管公務員誣告者，處7年以下
有期徒刑。
意圖他人受刑事或懲戒處分，而偽造、變造證據，或使用偽造、
變造之證據者，亦同。